【裁判字號】    98,簡上,724
【裁判日期】    980831
【裁判案由】    詐欺
【裁判全文】
臺灣臺中地方法院刑事判決             98年度簡上字第724號
上  訴  人  臺灣臺中地方法院檢察署檢察官
被      告  甲○○(即董淑貞)
上列上訴人因被告恐嚇取財案件，不服本院中華民國98年6月1日
98年度簡字第531號第一審簡易判決（起訴書案號：96年度偵字
第19198、24517號）提起上訴，本院管轄之第二審合議庭判決如
下：
    主    文
原判決撤銷。
甲○○幫助意圖為自己不法之所有，以恐嚇使人將本人之物交付
，處有期徒刑月，如易科罰金，以新臺幣壹仟元折算壹日。
    犯罪事實
一、甲○○明知金融機構之活期儲蓄存款帳戶應僅供個人使用，
    且任何人原得以無需負擔費用之方式，向金融機構申辦活期
    儲蓄存款帳戶，其申辦帳戶之數目在不同之金融機構間亦無
    限制，是於一般情形下，並無使用他人已開立帳戶之必要，
    而如有使用他人帳戶之需求者，除原即具有相當之信賴關係
    外，此種使用他人帳戶之情形既顯有異於常情之處，即有經
    人利用作為詐欺或恐嚇取財等財產犯罪之被害人匯款帳戶之
    可能，竟仍基於即若因此而生幫助他人為恐嚇取財之犯罪結
    果，亦不違背其本意之不確定故意，於民國96年3、4月間某
    日，在高雄市榮民總醫院附近，將其在第一商業銀行旗山分
    行所開立之00000000000號帳戶之存摺、印章及提款卡（含
    密碼），以新臺幣（下同）5000元之代價，出售予某不法集
    團中年約二十餘歲綽號「小朱」之男子使用。該不法集團取
    得甲○○所交付之前揭銀行帳戶之存摺、印章、提款卡（含
    密碼）後，其已成年之成員即基於意圖為自己不法所有之犯
    意聯絡，於96年4月7日，利用網路與丙○○聊天，並佯約見
    面，惟翌日即96年4月8日丙○○並未赴約，當日14時15分許
    起，丙○○即接獲該不法集團某男性成員多通之恐嚇電話，
    要丙○○匯款賠償，否則要對其家人不利，致丙○○心生畏
    懼，而於96年4月21日由自動櫃員機轉1000元至對方指定之
    謝文鑽在新竹商業銀行豐原分行所開立之帳戶內（此人頭帳
    戶部分本院已另結），續於96年4月28日，依對方指示，由
    自動櫃員機，先後轉5000元、8000元入甲○○所提供之前開
    銀行帳戶內。該不法集團成員於每筆款項轉入後，均立即於
    當日以提款卡將之提領一空。嗣經丙○○報警處理，而循線
    查獲甲○○。
二、案經臺北市政府警察局松山分局報請臺灣臺中地方法院檢察
    署檢察官偵查起訴。
    理    由
壹、證據能力部分：(一)按被告以外之人於審判外之陳述，雖不符
    刑事訴訟法第159條之1至之4等四條之規定，而經當事人於
    審判程序同意作為證據，法院審酌該言詞陳述或書面陳述作
    成時之情況，認為適當者，亦得為證據，當事人、代理人或
    辯護人於法院調查證據時，知有刑事訴訟法第159條第1項不
    得為證據之情形，而未於言詞辯論終結前聲明異議者，視為
    有前項之同意。同法第159條之5第2項定有明文。本案丙○
    ○於警詢中之陳述，其性質屬於證人於審判外之陳述，而為
    傳聞證據，且查無符合刑事訴訟法第159條之1至之4等四條
    之情形，原雖無證據能力，然上開供述證據內容，業經本院
    審理時予以提示並告以要旨，且經檢察官表示意見（被告未
    到），當事人已知上述供述證據乃傳聞證據，卻未表示無證
    據能力，本院審酌上開供述證據作成時，並無人情施壓或干
    擾，亦無不當取供之情形，認為以之作為本案之證據亦屬適
    當，而有證據能力。(二)除法律另有規定外，實施刑事訴訟程
    序之公務員因違背法定程序取得之證據，其有無證據能力之
    認定，應審酌人權保障及公共利益之均衡維護，刑事訴訟法
    第15 8條之4定有明文。本案所引用之非供述證據，並無證
    據證明係實施刑事訴訟程序之公務員違背法定程序所取得，
    自應認均具有證據能力。
貳、認定犯罪事實之證據及理由：
一、被告甲○○雖經合法傳喚無正當理由不到庭，惟上揭犯罪事
    實業據被告於警詢、檢察官偵訊中及原審訊問時坦承不諱，
    復經被害人丙○○於警詢中證述被恐嚇取財之情節在卷，並
    有被告前揭第一商業銀行旗山分行開戶資料及出入明細一份
    、被害人丙○○轉帳之交易明細單二紙附卷可稽（參警卷第
    24-31、41頁），而被告該第一商業銀行旗山分行之出入明
    細經核結果，確實有被害人丙○○轉入之前揭二筆款項。又
    按刑法上之故意，分直接故意（確定故意）與間接故意（不
    確定故意），「行為人對於構成犯罪之事實，明知並有意使
    其發生者」為直接故意，「行為人對於構成犯罪之事實，預
    見其發生而其發生並不違背其本意者」為間接故意，而到金
    融機構開戶申請存摺、提款卡，並無何特別資格之限制，故
    一般人須正常使用存摺、提款卡時，均係自己到金融機構申
    請，以確保己身之財產，若捨此途而使用陌生人之存摺、提
    款卡者，必是心存歹意另有企圖，況現今社會上利用人頭帳
    戶犯罪以逃避查緝之情事層出不窮，經媒體廣為報導，已成
    眾所週知之事，被告自無例外，而被告雖可能無法確知該「
    小朱」之男子將如何利用其所交付之存摺、印章、提款卡（
    含密碼），然其應可預見刻意使用他人存摺等物者，必作非
    法之途，恐嚇取財是很有可能之事，卻仍將前揭銀行帳戶之
    存摺、印章、提款卡（含密碼）賣給該「小朱」之男子，且
    該帳戶果然被用為恐嚇取財之工具，其容任他人利用該帳戶
    恐嚇取財之行為，已符合預見其發生而其發生並不違背其本
    意之間接故意（不確定故意）之情形。本件事證明確，被告
    犯行應堪認定。
二、該不法集團成員取得被告所交付之前揭銀行存摺、印章、提
    款卡（含密碼）後，以上述方式令丙○○交付金錢，致丙○
    ○心生畏懼之行為，係犯刑法第346條第1項之恐嚇取財罪，
    而被告提供上開銀行帳戶之存摺、印章、提款卡（含密碼）
    予該不法集團成員恐嚇取財，係基於幫助他人恐嚇取財之間
    接故意，且所為屬恐嚇取財罪構成要件以外之行為，應屬幫
    助犯。核被告所為，係犯刑法第30條第1項、第346條第1項
    之幫助恐嚇取財罪，依刑法第30條第2項幫助犯之規定減輕
    其刑。又按幫助犯係從屬於正犯而成立，以正犯已經犯罪為
    要件，故幫助犯並非其幫助行為一經完成，即成立犯罪，必
    其幫助行為或其影響力持續至正犯實施犯罪始行成立，有關
    追訴權時效，告訴期間等，亦自正犯完成犯罪時開始進行，
    是否合乎減刑要件，有無減刑條例等相關法律之適用，亦應
    以該時點為準據（參最高法院86年度台上字第22號刑事判決
    ），因此本件幫助犯之是否合乎中華民國96年罪犯減刑條例
    之減刑規定，自應以正犯實施並完成犯罪之時間是否在96年
    4月24日以前為準。今本件不法集團成員，於96年4月8日著
    手對被害人丙○○恐嚇取財，並於96年4月21日得手1000元
    ，續於96年4月28日再得手5000元、8000元，其犯罪完成時
    間係96年4月28日，且被告提供前揭銀行帳戶之存摺等物對
    正犯所發生之幫助力，係於96年4月28日才發生連結，亦即
    被告之幫助犯行為，係於96年4月28日始行成立，故本件不
    適用中華民國96年罪犯減刑條例之減刑規定。原審據以論罪
    科刑，固非無見。然刑法第346條第1項之法定刑為：「六月
    以上五年以下有期徒刑，得併科一千元以下罰金」，原審卻
    判處被告法定刑以外之拘役四十日，於法不合，檢察官以原
    審未依中華民國96年罪犯減刑條例之規定減刑為由提起上訴
    ，雖無理由，但原審判決既有前揭違法之處，本院自應撤銷
    改判。爰審酌被告犯後坦認所為態度良好，犯罪所得甚微，
    僅係遭人利用惡性非重，惟助長他人犯罪危害社會治安等一
    切情狀，量處如主文所示之刑，並諭知易科罰金之折算標準
    。
三、被告經合法傳喚，無正當理由不到庭，爰不待其陳述，逕行
    判決。
據上論斷，應依刑事訴訟法第455條之1第1項、第3項、第369條
第1項前段、第364條、371條、第299條第1項前段，刑法第30條
第1項、第2項、第346條第1項、第41條第1項前段，刑法施行法
第1條之1第1項、第2項前段，判決如主文。
本案經檢察官乙○○到庭執行職務
中    華    民    國    98    年    8     月    31    日
                  臺灣臺中地方法院刑事第六庭
                        審判長法  官  施慶鴻
                              法  官  莊秋燕
                              法  官  李秋娟
上為正本係照原本作成
不得上訴
                              書記官  劉易柔
中    華    民    國    98    年    8     月    31    日
附錄論罪科刑法條：
中華民國刑法第346條第1項（恐嚇取財罪）
意圖為自己或第三人不法之所有，以恐嚇使人將本人或第三人之
物交付者，處六月以上五年以下有期徒刑，得併科一千元以下罰
金。


司法院資訊處製作；財團法人民間司法改革基金會備份。
